【裁判字號】    98,保險,17
【裁判日期】    990331
【裁判案由】    給付保險金
【裁判全文】
臺灣板橋地方法院民事判決              98年度保險字第17號
原      告  丙○○
訴訟代理人  謝維仁律師
被      告  新光產物保險股份有限公司
法定代理人  甲○○
訴訟代理人  乙○○
上列當事人間請求給付保險金事件，經本院於民國99年3 月17日
言詞辯論終結，判決如下：
    主  文
被告應給付原告新臺幣參佰萬元及自民國九十八年九月二十九日
起至清償日止，按週年利率百分之十計算之利息。
訴訟費用由被告負擔。
本判決於原告以新臺幣壹佰萬元供擔保後，得假執行；但被告如
以新臺幣參佰萬元預供擔保後，得免為假執行。
    事實及理由
一、原告起訴主張：
  (一)原告以訴外人洪于婷為被保險人，自己為受益人，向被告投
    保團體傷害保險契約即個人責任保險附加傷害保險（保單號
    碼：1301-96AZP0000000 號，下稱系爭保險契約），意外身
    故保險金額為新臺幣（下同）300 萬元，嗣洪于婷於民國97
    年8月7日20時10分許，於臺北縣三重市臺北橋下意外落水致
    死，且經臺灣板橋地方法院檢察署相驗屍體證明書（下稱相
    驗證明書）載明直接引起死亡之原因係落水窒息，其死亡原
    因既不屬於罹患疾病、細菌感染、器官老化衰竭等身體內部
    因素所致，則當屬意外事故，而原告為系爭保險契約之身故
    保險金受益人，自得依保險法第101條、第131條之規定及系
    爭保險契約之法律關係，請求被告給付保險金300 萬元，惟
    均遭被告以意外事故不明確而拒絕給付。
  (二)對於被告抗辯之陳述：
    洪于婷並非自殺，係因酒醉才會有反常舉動，而坐在臺北橋
    欄杆上，且因酒醉後身體之協調力、平衡力降低，以致沒坐
    穩而意外落水身亡，是符合「意外事故」之定義；如被告主
    張洪于婷之死亡非意外事故而係故意自殺，自應負舉證責任
    。
  (三)聲明求為判決：
  1.被告應給付原告300萬元，及自起訴狀繕本送達之翌日起至
    清償日止按週年利率百分之10計算之利息。
  2.訴訟費用由被告負擔。
  3.原告並願供擔保，請准宣告假執行。
二、被告之抗辯：
  (一)原告不得僅憑一紙相驗證明書，即得免除其對被保險人死亡
    係因遭遇非由疾病引起之外來突發事故所致之證明義務。按
    被保險人須發生「非由疾病引起」、「外來」、「突發」要
    件，保險人始負給付保險金之義務。所謂「外來」的，即限
    定引起事故之原因出於自身以外之事故，而「突發」，即外
    來環境急速的變化，以致不可預期或出乎預料之外，於滿足
    上述條件，始能認定係外來突發之事故。即限定被保險人死
    亡原因，須出自外來而非內在，其目的在排除內發病症，且
    保險契約之意外事故應受保險契約條款所約定一定條件之限
    制，與一般人通常觀念中所認定之意外，係泛指意料之外者
    不同。查本件被保險人之死亡原因，遍觀原告起訴狀均付之
    闕如，是原告舉證責任未盡。次查，相驗證明書中欄位（八
    ）之死亡方式，僅勾選「不詳」，而欄位（十一）之死亡
    原因內雖記載「落水窒息」，惟僅能表示被保險人是因落水
    而溺斃死亡，尚不足以證明被保險人為何落水？及落水原因
    是否與「非由疾病引起之外來突發事故」符合？末查，被保
    險人墜落地點於臺北橋三重往臺北方向，橋邊皆設有欄杆，
    除有故意攀爬之情形，否則應不致失足墬落，另事故現場遺
    留被保險人之包包及拖鞋，倘若其係失足墬落，理應不會另
    將包包及拖鞋留於事故地。是以，原告尚須舉證證明被保險
    人之死亡係出於「非由疾病引起之外來突發事故」所致，以
    實其說。
  (二)另原告主張洪于婷係因酒醉後坐在臺北橋欄杆上，因身體之
    協調力、平衡力降低，以致落水身亡，惟查馬偕紀念醫院之
    急診病歷與護理紀錄，其內容皆無血液酒精檢測數值，另按
    臺北縣政府警察局三重分局之調查訊問筆錄，可知洪于婷係
    於首席酒店當女服務生，而身上帶有酒味應為工作屬性所致
    ，故原告之主張係屬空言且顯無理由。
  (三)而依臺灣板橋地方法院檢察署檢察官相驗報告書中載明，被
    保險人坐在橋旁護欄上，身體朝淡水河方向，經路人察覺有
    異，以電話報警處理後，詎被保險人隨即自行落水，另依馬
    偕紀念醫院之急診病歷顯示，被保險人乃因跳河，呈現無呼
    吸心跳血壓，依此，難謂符合意外定義中「外來」，即限定
    引起事故之原因出於自身以外之事故，是不符合契約所述的
    意外事故。
  (四)併為答辯聲明：
  1.原告之訴駁回。
  2.訴訟費用由原告負擔。
  3.如受不利判決，願供擔保請准宣告免為假執行。
三、兩造爭執之要旨：
    兩造於99年3月17日本院言詞辯論期日時，經整理並協議簡
    化爭點為：洪于婷落水窒息死亡是否符合系爭保險契約所訂
    意外事故之要件？（原告主張洪于婷是酒後不小心才掉下去
    ；被告抗辯應由原告證明本件是意外事故）
四、法院之判斷：
  (一)原告以洪于婷為被保險人，自己為受益人，向被告投保系爭
    保險契約，約定意外身故保險金額為300 萬元；嗣洪于婷於
    97年8月7日20時10分許，於臺北縣三重市臺北橋下落水死亡
    ，經報請檢警相驗，認定洪于婷直接引起死亡之原因為落水
    窒息，而原告請求被告依約給付保險金，遭被告以意外事故
    未臻明確，拒絕理賠等事實，有被告97年12月16日（九十七
    ）新產傷健簡字第190 號函文、個人責任保險附加傷害保險
    到期暨續期繳費通知（見臺灣臺北地方法院98年度審保險字
    第89號卷第8 頁、本院卷第31頁）在卷可稽，並據本院依職
    權調閱臺灣板橋地方法院檢察署97年度相字第1029號相驗卷
    宗查明屬實，且為兩造所不爭執，是原告此部分之主張，堪
    信為真實。
  (二)按傷害保險人於被保險人遭受意外傷害及其所致殘廢或死亡
    時，負給付保險金額之責。前項意外傷害，指非由疾病引起
    之外來突發事故所致者，保險法第131 條定有明文。系爭保
    險契約條款第1 條約定，「被保險人於本附加險有效期間內
    ，因遭受意外傷害事故，致其身體蒙受傷害而致殘廢或死亡
    時，本公司依照本附加險的約定，給付保險金。前項所稱意
    外傷害事故，指非由疾病引起之外來突發事故。」、第2 條
    第1項約定「被保險人於本附加險有效期間內遭受第1條約定
    的意外傷害事故，自意外傷害事故發生之日起180 日以內死
    亡者，本公司按保險金額給付身故保險金」，而意外傷害保
    險乃相對於健康保險，健康保險係承保疾病所致之損失；意
    外傷害保險則在承保意外傷害所致之損失。人之傷害或死亡
    之原因，其一來自內在原因，另一則為外在事故（意外事故
    ）。內在原因所致之傷害或死亡，係指被保險人因罹犯疾病
    、細菌感染、器官老化衰竭等身體內部因素所致之傷害或死
    亡；至外來事故（意外事故），則係指內在原因以外之一切
    事故而言，其事故之發生為外來性、偶然性，而不可預見，
    除保險契約另有特約不保之事項外，意外事故均屬意外傷害
    保險所承保之範圍（最高法院92年度台上字第2710號判決意
    旨參考）。是所謂「外來、突發」係指意外事故之狀況必須
    該意外事故係外來、突發的，並以此意外傷害事故為直接且
    單獨之原因，致其身體蒙受傷害或因而殘廢或死亡時，被保
    險人或受益人依約請求給付保險金之條件，即屬成就。又意
    外傷害保險契約之受益人請求保險人給付保險金，雖應證明
    被保險人係因意外事故而受傷害，惟受益人如證明該事故確
    已發生，且依經驗法則，其發生通常係外來、偶然而不可預
    見者，應認其已盡證明之責。於此情形，保險人如抗辯其非
    屬意外，自應就其抗辯之事實負證明之責，始符合舉證責任
    分配之原則（最高法院96年度台上字第28號判決意旨參照）
    。
  (三)經查，洪于婷於97年8月7日20時10分許，於臺北縣三重市臺
    北橋下落水死亡，經報請檢警相驗，認定洪于婷直接引起死
    亡之原因為落水窒息，已如前述，洪于婷死亡之直接原因既
    來自自身以外之事故，而非內在所引起，亦非由經年累月積
    壓而成之自然原因所致，雖其落水原因不明，惟凡非因自己
    之意志故意所致之突發性傷害或死亡即應屬意外事故，故洪
    于婷於97年8月7日自臺北橋落水死亡，堪認屬外來、突發事
    故，並以此意外傷害事故為直接且單獨造成洪于婷死亡之原
    因，自與系爭保險契約約定之要件相符。原告主張洪于婷係
    因意外而死亡一節，已盡其舉證責任。被告辯稱原告未舉證
    證明洪于婷非意外死亡等語，即非可採。
  (四)被告抗辯洪于婷落水地點於臺北橋三重往臺北方向，橋邊皆
    設有欄杆，除有故意攀爬之情形，否則應不致失足墬落，另
    事故現場遺留洪于婷之包包及拖鞋，倘若其係失足墬落，理
    應不會另將包包及拖鞋留於事故地，是原告主張無法認定洪
    于婷係意外落水云云，惟原告主張其係因酒醉才會有反常舉
    動，且因酒醉後身體之協調力、平衡力降低，以致沒坐穩而
    意外落水身亡等語；查洪于婷落水前雖經證人丁○○證述其
    有前開行為，惟亦證稱其身上有酒味，而相驗證明書所列洪
    于婷之死亡原因為「落水窒息」，死亡方式為「不詳」，已
    排除他殺及病死，是以洪于婷即使有將雙腳朝淡水河方向，
    並遺留其包包及拖鞋在現場，亦無法證明其係故意自殺落水
    。且論理上，亦不能以「非意外」即「故意自殺」二分法認
    定洪于婷落水之原因是自殺，其間有可能出於洪于婷因酒醉
    失衡落水，因此只要落水非出於洪于婷之意欲，縱其有跨越
    橋上欄杆之行為，亦不能認其就有自殺之意，並進而自殺，
    是原告主張洪于婷並非自殺落水，本件係屬意外，尚非無據
    。而被告抗辯原告未證明本件為意外事故，不負給付保險金
    之責任，並非可取。
  (五)又按保險人應於要保人或被保險人交齊證明文件後，於約定
    期限內給付賠償金額。無約定期限者，應於接到通知後15日
    內給付之；保險人因可歸責於自己之事由致未在前項規定期
    限內為給付者，應給付遲延利息年利一分，保險法第34條定
    有明文。系爭保險契約第9 條亦約定：「保險事故的通知與
    保險金的申請時間：被保險人於本附加險有效時間內遭受第
    1 條約定的意外傷害事故時，要保人、被保險人或受益人應
    於知悉意外傷害事故發生後十日內，將事故狀況及被保險人
    的傷害程度，通知本公司。並於通知後儘速檢具所需文件向
    本公司申請給付保險金。本公司應於收齊前項文件後十五日
    內給付之。但因可歸責於本公司之事由致未在前述期限內為
    給付者，應按年利一分加計利息給付。」本件原告已請求被
    告給付保險金，經被告於97年12月16日函覆拒絕之事實，有
    原告所提該函文在卷可稽，被告迄未給付保險金，則原告依
    上開約定，請求自起訴狀繕本送達之翌日即98年9 月29日（
    本院卷第18頁）起至清償日止，按週年利率百分之10計算之
    利息，亦屬有據。從而，原告本於系爭保險契約之法律關係
    ，請求被告給付保險金300萬元，及自98年9月29日起至清償
    日止按週年利率百分之10計算之利息，為有理由，應予准許
    。
五、兩造均陳明願供擔保聲請宣告假執行及免為假執行，均核無
    不合，爰分別酌定相當擔保金額准許之。
六、因本案事證已臻明確，兩造其餘主張陳述及所提之證據，經
    審酌後，認與判決結果無影響，爰不一一論駁，附此敘明。
七、結論：本件原告之訴為有理由，並依民事訴訟法第78條、第
    390條第2項、第392條第2項，判決如主文
中    華    民    國    99    年    3     月    31    日
                  民事第一庭    法  官  黎文德
以上正本係照原本作成
如對本判決上訴，須於判決送達後20日內向本院提出上訴狀
中    華    民    國    99    年    3     月    31    日
                                書記官  趙彬

司法院資訊處製作；財團法人民間司法改革基金會備份。
